【裁判字號】    96,訴,341
【裁判日期】    970331
【裁判案由】    違反稅捐稽徵法等
【裁判全文】
臺灣士林地方法院刑事判決               96年度訴字第341號
公  訴  人  臺灣士林地方法院檢察署檢察官
被      告  甲○○
上列被告因違反稅捐稽徵法等案件，經檢察官提起公訴（臺灣士
林地方法院檢察署96年度偵緝字第415 號）及移送併案審理（臺
灣臺北地方法院96年度偵字第11526 號），被告為有罪之陳述，
本院合議庭裁定改行簡式審判程序，並判決如下：
    主  文
甲○○犯行使業務上登載不實之文書罪，處有期徒刑伍月，如易
科罰金以銀元參佰元即新臺幣玖佰元折算壹日，減為有期徒刑貳
月又拾伍日，如易科罰金以銀元參佰元即新臺幣玖佰元折算壹日
；又公司負責人，為納稅義務人，以不正當方法逃漏稅捐，處有
期徒刑伍月，如易科罰金以銀元參佰元即新臺幣玖佰元折算壹日
，減為有期徒刑貳月又拾伍日，如易科罰金以銀元參佰元即新臺
幣玖佰元折算壹日。應執行有期徒刑肆月，如易科罰金以銀元參
佰元即新臺幣玖佰元折算壹日。
    事  實
一、甲○○係設於臺北市中正區○○○路70號4 樓之4 「新創企
    業有限公司」（下稱新創公司）之負責人，為從事負責新創
    公司營利事業所得稅申報業務之人，其明知陳翠茵及林源德
    於民國92年間，並未在新創公司任職，亦未曾領取薪資，竟
    基於業務上登載不實之犯意，利用不知情之會計人員，於93
    年1 月底某日（依所得稅法第92條第1 項之規定：第88條各
    類所得稅之扣繳義務人，應於每年一月底前將上一年扣繳各
    納稅義務人之稅款數額，開具扣繳憑單，彙報稽徵機關查核
    ），在上址新創公司內，於業務上作成之新創公司92年度薪
    資所得扣繳憑單上，虛偽登載陳翠茵及林源德分別於92年間
    在新創公司領取薪資所得新臺幣（下同）19萬2000元及19萬
    8000元，再據以填載於新創公司92年度營利事業所得稅結算
    申報書上，虛列增加薪資支出共39萬元，並於93年2 月20日
    至3 月底間之某日（依所得稅法第71條之規定：納稅義務人
    應於每年2 月20日起至3 月底止，填具結算申報書，向該管
    稽徵機關申報），持該不實之扣繳憑單委由不知情之會計人
    員據以製作該公司92年度營利事業所得稅結算申報書後，持
    向財政部臺北市國稅局中正稽徵所申報該公司92年度之營利
    事業所得稅，以此詐術逃漏新創公司92年度營利事業所得稅
    額共3 萬8000元，足生損害於陳翠茵、林源德及稅捐稽徵機
    關對於稅捐稽徵之正確性。
二、案經陳翠茵訴由臺灣臺北地方法院檢察署陳請臺灣高等法院
    檢察署令轉臺灣士林地方法院檢察署檢察官偵查起訴及移送
    併案審理。
    理  由
一、前揭犯罪事實，業據被告甲○○於本院準備程序及審理時供
    認不諱（見本院96年11月16日準備程序筆錄及審判筆錄、97
    年3 月12日審判筆錄），核與告訴人陳翠茵及林源德於偵查
    中指訴情節相符（見第3574號偵查卷第6 頁、第4825號偵查
    卷第3 頁、第77至79頁），復有陳翠茵九十二年度綜合所得
    稅核定通知書、新創公司九十二年度營利事業所得稅申報書
    、財政部臺北市國稅局中正稽徵所95年12月13日財北國稅中
    正營所字第0950020870號函、各類所得扣繳暨免扣繳憑單影
    本、所得批次查調結果、稅務電子閘門財產所得調件明細表
    及財政部臺北市國稅局96年12月17日財北國稅審三字第0960
    112891號函各一份在卷可資佐證，足徵被告自白與事實相符
    。本件事證明確，被告犯行堪以認定。
二、按被告行為後，94年2 月2 日修正公布之刑法已於95年7 月
    1 日生效施行，其中第2 條第1 項：「行為後法律有變更者
    ，適用行為時之法律。但行為後之法律有利於行為人者，適
    用最有利於行為人之法律」之規定，係規範行為後法律變更
    所生新、舊法律比較適用之準據法，並非刑法實體法律，自
    不生行為後法律變更之比較適用問題，故刑法修正施行後，
    ，應適用該修正後之第2 條第1 項之規定，依「從舊、從輕
    」之原則比較新、舊法律之適用；又比較新舊法時，應就罪
    刑有關之共犯、未遂犯、想像競合犯、牽連犯、連續犯、結
    合犯，以及累犯加重、自首減輕暨其他法定加減原因（如身
    分加減）與加減例等一切情形，綜其全部罪刑之結果而為比
    較後，再整個適用有利於行為人之法律處斷，不能割裂而分
    別適用有利之條文（最高法院24年度上字第4634號、27年度
    上字（最高法院24年度上字第4634號、27年度上字第2615號
    判例意旨、最高法院95年第8 次刑事庭會議決議參照）。查
    被告行為時之刑法第216 條、第215 條之行使業務上登載不
    實文書罪，其法定刑得科五百元以下之罰金，而依被告行為
    時之修正前刑法第33條第5 款規定：「主刑之種類如左：五
    、罰金：一元（指銀元）以上」，換算新臺幣後，為新臺幣
    三元以上。惟被告行為後修正後刑法第33條第5 款係規定：
    「主刑之種類如下：五、罰金：新臺幣一千元以上，以百元
    計算之」，經比較修正前後關於科處罰金刑之最低刑度規定
    ，應以被告行為時之修正前刑法較有利於被告。經綜合比較
    被告行為後之前揭法律變更，以修正前之刑法規定對於被告
    較為有利，本件自應整體適用修正前刑法之相關規定。
三、按營利事業填製扣繳憑單暨免扣繳憑單，係附隨公司業務而
    製作，屬業務上所掌之文書，且為公司負責人繼續反覆執行
    之事務，公司負責人自為從事此項業務之人。至於「員工薪
    資扣繳暨免扣繳憑單」，係證明全年度支付員工薪資及代為
    扣繳綜合所得稅之情形，而為徵繳雙方課徵與申報綜合所得
    稅之依據，而屬從事業務之人於業務上製作之文書（最高法
    院92年臺上字第1624號判決參照）。又按「結算申報書」上
    雖有不實記載，惟因該項書表係申報稅捐所必須附帶填寫者
    ，公司、行號向稅捐稽徵機關申報營利事業所得稅，係履行
    其公法上納稅之義務，並非業務行為，尚難認被告利用不知
    情之會計人員作成營利事業所得稅結算申報書並持以申報，
    係明知不實之事項而登載於業務上作成之文書並加以行使，
    並不構成刑法第216 條、第215 條行使業務登載不實文書罪
    。查被告甲○○係新創公司之負責人，為從事負責新創公司
    營利事業所得稅申報業務之納稅義務人。核被告所為，係犯
    刑法第216 條、第215 條之行使業務上登載不實文書罪及稅
    捐稽徵法第47條第1 款、第41條之公司負責人以不正當方法
    逃漏稅捐罪。又其利用不知情之會計人員製作不實之扣繳暨
    免扣繳憑單，並提出於稅捐機關申報稅捐，為間接正犯。而
    其先後指示不知情之會計人員在新創公司92年度薪資所得扣
    繳憑單上，虛偽登載陳翠茵及林源德分別於92年間在新創公
    司領取薪資所得19萬2000元及19萬8000元，旨在用於同時申
    報進而逃漏新創公司之營利事業所得稅，顯見其時間、空間
    緊密，侵害同一法益，依一般社會觀念，在刑法評價上，應
    視為數次之接續實施，為包括一罪之接續犯。臺灣臺北地方
    法院檢察署移送併案審理部分（96年度偵字第11526 號），
    雖未據檢察官提起公訴，惟與起訴部分有實質上一罪之接續
    犯關係，本院自應併予審理。又被告為登載業務上不實之文
    書後，復持以行使，其登載不實之低度行為應為高度之行使
    行為所吸收，不另論罪。又本件逃漏營利事業所得稅者，係
    納稅義務人新創公司，而非被告，稅捐稽徵法第47條第1 款
    規定之犯罪主體，仍為公司，而非公司之負責人，僅因公司
    於事實上無從擔負自由刑之責任，基於刑事政策之考慮，將
    納稅義務人公司應處徒刑之規定，轉嫁於公司法規定之負責
    人，是公司負責人依該條款而適用徒刑之處罰，仍屬代罰性
    質，並非因公司負責人本身之犯罪而負行為責任，自與公司
    負責人本身為犯罪主體所犯其他罪名，不具方法、結果之牽
    連關係。且公司既不具有犯罪能力，自無所謂概括犯意之存
    在，故公司以不正當方法逃漏稅捐，當不可能成立連續犯，
    該公司負責人因而代罰，亦不應成立連續犯。從而，被告所
    犯行使業務上登載不實文書罪與上開公司負責人以不正當方
    法逃漏稅捐二罪，因犯意及行為主體不同，應予分論併罰。
    爰審酌被告虛報薪資，逃漏稅捐，影響國家財政收入及稅賦
    之公平性，與犯罪之動機、目的、手段，及犯罪後供認犯行
    之態度等一切情狀，分別量處如主文所示之刑。又被告犯罪
    時間均在96年4 月24日以前，合於中華民國九十六年罪犯減
    刑條例之減刑要件，所犯行使業務上登載不實文書罪及公司
    負責人以不正當方法逃漏稅捐罪，依該條例規定均減刑如主
    文所示。而依被告行為時之刑法第41條第1 項前段規定：「
    犯最重本刑為五年以下有期徒刑以下之刑之罪，而受六個月
    以下有期徒刑或拘役之宣告，因身體、教育、職業、家庭之
    關係或其他正當事由，執行顯有困難者，得以一元以上三元
    以下折算一日，易科罰金。」又修正刪除前罰金罰鍰提高標
    準條例第2 條規定，就其原定數額提高為一百倍折算一日，
    則本件被告行為時之易科罰金折算標準，最高得以銀元三百
    元折算一日，經折算新臺幣後，應以新臺幣九百元折算一日
    。惟95年7 月1 日修正公布施行之刑法第41條第1 項前段則
    規定：「犯最重本刑為五年以下有期徒刑以下之刑之罪，而
    受六個月以下有期徒刑或拘役之宣告者，得以新臺幣一千元
    、二千元或三千元折算一日，易科罰金。」比較修正前後之
    易科罰金折算標準，以95年7 月1 日修正公布施行前之規定
    ，較有利於被告，則應依刑法第2 條第1 項前段，適用修正
    前刑法第41條第1 項前段規定，定其易科罰金之折算標準。
    另被告行為後，刑法業於94年2 月2 日修正公布，並於95
    年7 月1 日施行，而修正前刑法第51條第5 款規定：「數罪
    併罰，分別宣告其罪之刑，依下列各款定其應執行者：五、
    宣告多數有期徒刑者，於各刑中之最長期以上，各刑合併之
    刑期以下，定其刑期。但不得逾二十年」，修正後則規定：
    「數罪併罰，分別宣告其罪之刑，依下列各款定其應執行者
    ：五、宣告多數有期徒刑者，於各刑中之最長期以上，各刑
    合併之刑期以下，定其刑期。但不得逾三十年」，兩相比較
    ，修正後之規定並非有利於被告，自應依修正前刑法第51條
    第5 款之規定，定其應執行之刑，並諭知易科罰金之折算標
    準。
四、併案意旨略以（臺灣士林地方法院檢察署96年度偵字第3327
    、3328號）：甲○○係新創公司之負責人，為從事負責新創
    公司營利事業所得稅申報業務之人，其明知鄭文隆於91年間
    ，並未在新創公司任職，亦未曾領取薪資，竟基於業務上登
    載不實之犯意，利用不知情之會計人員，於92年1 月底某日
    ，在上址新創公司內，製作鄭文隆於91年度在新創公司薪資
    所得扣繳憑單之業務文書，登載鄭文隆於新創公司薪資所得
    新臺幣18萬元之不實事項，再據以填載於新創公司91年度營
    利事業所得稅結算申報書，虛列增加薪資支出新臺幣18萬元
    ，並於92年2 月20日至3 月底間之某日，持該不實之扣繳憑
    單委由不知情之會計人員據以製作該公司91年度營利事業所
    得稅結算申報書後，持向財政部臺北市國稅局申報該公司91
    年度之營利事業所得稅，以此詐術逃漏該公司該年度營利事
    業所得稅，足生損害於鄭文隆及稅捐稽徵機關對於稅捐稽徵
    之正確性，而認為與本案具有連續犯裁判上一罪之關係云云
    。惟按連續犯之所謂出於概括犯意，必須其多次犯罪行為自
    始均在一個預定犯罪計劃以內，出於主觀上始終同一犯意之
    進行，若中途另有新犯意發生，縱所犯為同一罪名，究非連
    續其初發的意思，即不能成立連續犯（最高法院70年台上字
    第6296號）。查本件被告甲○○於上開併案犯罪事實之犯罪
    時間與本案犯罪時間即93年1 月底某日及93年2 月20日至3
    月底間某日相距一年之久，顯然未具有時間上之密接性，已
    難認此部分併案犯行，與本案部分自始均在被告一個預定犯
    罪計劃內而出於主觀上概括犯意，是被告此部份併案犯行，
    與本案部分，並無連續犯之裁判上一罪關係，本院自不得併
    予審理，應退回檢察官另為適法之處理。
五、併案意旨略以（臺灣士林地方法院檢察署96年度偵字第6933
    號）：甲○○係新創公司之負責人，為從事負責新創公司營
    利事業所得稅申報業務之人，其明知鄭文隆於93年間，並未
    在新創公司任職，亦未曾領取薪資，竟基於業務上登載不實
    之犯意，利用不知情之會計人員，於94年1 月底某日，在上
    址新創公司內，製作鄭文隆於93年度在新創公司薪資所得扣
    繳憑單之業務文書，登載鄭文隆於新創公司薪資所得新臺幣
    12萬6000元之不實事項，再據以填載於新創公司93年度營利
    事業所得稅結算申報書，虛列增加薪資支出新臺幣12萬6000
    元，並於94年2 月20日至3 月底間之某日，持該不實之扣繳
    憑單委由不知情之會計人員據以製作該公司93年度營利事業
    所得稅結算申報書後，持向財政部臺北市國稅局申報該公司
    93年度之營利事業所得稅，以此詐術逃漏該公司93年度營利
    事業所得稅，足生損害於鄭文隆及稅捐稽徵機關對於稅捐稽
    徵之正確性，而認為與本案具有連續犯裁判上一罪之關係云
    云。惟按連續犯之所謂出於概括犯意，必須其多次犯罪行為
    自始均在一個預定犯罪計劃以內，出於主觀上始終同一犯意
    之進行，若中途另有新犯意發生，縱所犯為同一罪名，究非
    連續其初發的意思，即不能成立連續犯（最高法院70年台上
    字第6296號）。查本件被告甲○○於上開併案犯罪事實之犯
    罪時間與本案犯罪時間即93年1 月底某日及93年2 月20日至
    3 月底間某日相距一年之久，顯然未具有時間上之密接性，
    已難認此部分併案犯行，與本案部分自始均在被告一個預定
    犯罪計劃內而出於主觀上概括犯意，是被告此部份併案犯行
    ，與本案部分，並無連續犯之裁判上一罪關係，本院自不得
    併予審理，應退回檢察官另為適法之處理。
六、併案意旨略以（臺灣臺北地方法院檢察署97年度偵字第1064
    號）：甲○○係新創公司之負責人，為從事負責新創公司營
    利事業所得稅申報業務之人，其明知林源德於93年間，並未
    在新創公司任職，亦未曾領取薪資，竟基於業務上登載不實
    之犯意，利用不知情之會計人員，於94年1 月底某日，在上
    址新創公司內，製作林源德於93年度在新創公司薪資所得扣
    繳憑單之業務文書，登載林源德於新創公司薪資所得新臺幣
    19萬2000元之不實事項，再據以填載於新創公司93年度營利
    事業所得稅結算申報書，虛列增加薪資支出新臺幣19萬2000
    元，並於94年2 月20日至3 月底間之某日，持該不實之扣繳
    憑單委由不知情之會計人員據以製作該公司93年度營利事業
    所得稅結算申報書後，持向財政部臺北市國稅局申報該公司
    93年度之營利事業所得稅，以此詐術逃漏該公司93年度營利
    事業所得稅，足生損害於林源德及稅捐稽徵機關對於稅捐稽
    徵之正確性，而認為與本案具有連續犯裁判上一罪之關係云
    云。惟按連續犯之所謂出於概括犯意，必須其多次犯罪行為
    自始均在一個預定犯罪計劃以內，出於主觀上始終同一犯意
    之進行，若中途另有新犯意發生，縱所犯為同一罪名，究非
    連續其初發的意思，即不能成立連續犯（最高法院70年台上
    字第6296號）。查本件被告甲○○於上開併案犯罪事實之犯
    罪時間與本案犯罪時間即93年1 月底某日及93年2 月20日至
    3 月底間某日相距一年之久，顯然未具有時間上之密接性，
    已難認此部分併案犯行，與本案部分自始均在被告一個預定
    犯罪計劃內而出於主觀上概括犯意，是被告此部份併案犯行
    ，與本案部分，並無連續犯之裁判上一罪關係，本院自不得
    併予審理，應退回檢察官另為適法之處理。
據上論斷，應依刑事訴訟法第299 條第1 項前段、第273 條之1
第1 項，稅捐稽徵法第47條第1 款、第41條，刑法第2 條第1 項
前段、第11條前段、第216 條、第215 條，修正前刑法第41條第
1 項前段、第51條第5 款，刪除前罰金罰鍰提高標準條例第2 條
，現行法規所定貨幣單位折算新臺幣條例第2 條，刑法施行法第
1 條之1 ，中華民國九十六年罪犯減刑條例第2 條第1 項第3 款
、第7 條，判決如主文。
本案經檢察官高俊申到庭執行職務。
中    華    民    國    97    年    3    月     31    日
                  刑事第六庭法  官  周明鴻
以上正本證明與原本無異。
如不服本判決應於判決送達後10日內向本院提出上訴狀，其未敘
述上訴之理由者並得於提起上訴後20日內向本院補提理由書 (均
須按他造當事人之人數附繕本)。
                            書記官  丁梅芬
中    華    民    國    97    年    3     月    31    日
附錄論罪科刑法條：稅捐稽徵法第47條第1 款、第41條，刑法第
                  216 條、第215 條
稅捐稽徵法第47條
本法關於納稅義務人、扣繳義務人及代徵人應處徒刑之規定，於
左列之人
適用之：
一  公司法規定之公司負責人。
稅捐稽徵法第41條
納稅義務人以詐術或其他不正當方法逃漏稅捐者，處 5 年以下有
期徒刑、拘役或科或併科新台幣 6 萬元以下罰金。
中華民國刑法第216條
行使第 210 條至第 215 條之文書者，依偽造、變造文書或登載
不實事項或使登載不實事項之規定處斷。
中華民國刑法第215條
從事業務之人，明知為不實之事項，而登載於其業務上作成之文
書，足以生損害於公眾或他人者，處 3 年以下有期徒刑、拘役
或 5 百元以下罰金。


司法院資訊處製作；財團法人民間司法改革基金會備份。
